【裁判字號】    97,台上,6868
【裁判日期】    971231
【裁判案由】    貪污
【裁判全文】
最高法院刑事判決            九十七年度台上字第六八六八號
上  訴  人  甲○○
選任辯護人  羅美鈴律師
            林仕訪律師
上  訴  人  乙○○
選任辯護人  沈朝標律師
上列上訴人等因貪污案件，不服台灣高等法院中華民國九十七年
一月十五日第二審更審判決（九十五年度上更(一)字第五六八號，
起訴案號：台灣桃園地方法院檢察署八十九年度偵字第一一七八
九、一九三五三、一九三五四號），提起上訴，本院判決如下：
    主  文
原判決撤銷，發回台灣高等法院。
    理  由
本件原判決認定上訴人乙○○自民國八十八年一月起至八十九年
四月二十六日止，擔任桃園縣楊梅鎮員本里垃圾場場長，負責該
垃圾場綜合管理業務；上訴人甲○○自七十九年間起擔任楊梅鎮
鎮民代表，有審查楊梅鎮公所預算、決算、議案，及就楊梅鎮公
所之各項政策有質詢權，對於楊梅鎮員本里垃圾場之運作具有監
督之權限，屬依法令服務於地方自治團體所屬機關，而具有法定
職務權限之公務員；彭成銘係楊梅鎮公所清潔隊技工隊員，負責
該清潔隊車輛及機具維修工作。上訴人二人與彭成銘均明知未經
主管機關許可，不得提供土地回填、堆置廢棄物。劉俊偉、詹前
錦均明知未依廢棄物清理法相關之規定，向主管機關申請核發廢
棄物清除之許可文件，不得從事一般事業廢棄物之清除行為；林
信宏係廢棄物清運業者，明知未依規定運往指定之最終處理場，
即屬違法處理廢棄物。彼等均明知員本里垃圾場設置之目的，在
處理楊梅鎮內之一般廢棄物，不得傾倒一般事業廢棄物。詹前錦
於八十九年三月間某日，向甲○○詢問上開垃圾場是否可讓一般
私人進入傾倒一般事業廢棄物，甲○○告知可以，並以其上揭監
督之權限，指示關說乙○○得其同意後，上訴人二人與彭成銘即
共同基於意圖為自己不法利益之概括犯意聯絡，推由彭成銘、乙
○○前往詹前錦位於桃園縣楊梅鎮之住處，與劉俊偉、詹前錦商
談付費載運一般事業廢棄物至員本里垃圾場傾倒之相關事宜，並
議妥由劉俊偉、詹前錦利用夜間凌晨時段，將一般事業廢棄物傾
倒在上開垃圾場，每倒一車（三十五噸拖車）由彭成銘代為收費
新台幣（下同）一萬八千元，並由彭成銘帶領劉俊偉及詹前錦前
往熟悉進入該垃圾場之路徑。詹前錦、劉俊偉明知林信宏係頂新
清潔有限公司等公司之實際負責人，其受客戶委託清運、處理之
廢棄物，應載運至設於嘉義縣水上鄉之掩埋場、中間處理場及最
終處置場處理，竟共同基於清除廢棄物之概括犯意聯絡，詹前錦
駕駛其所有車牌號碼NG－二四五號拖車，先後自八十九年三月底
起，劉俊偉則分別駕駛或僱用不知情司機駕駛其所有車牌號碼NQ
－六六三號等拖車，自同年四月一日起，從林信宏所經營之上述
公司等設於桃園縣平鎮市之分類場，載運含有玻璃屑、建築廢材
、廢木屑、廢紙、廢塑膠、廢橡膠、廢金屬等一般事業廢棄物，
進入上開員本里垃圾場傾倒，並於進場時交付每車一萬八千元與
在場之彭成銘。又劉俊偉等人每次載運一般事業廢棄物進入上開
垃圾場時，均先由彭成銘負責將該垃圾場之電動門開啟，及將場
內錄影監視器關閉，並由乙○○於傾倒完畢後駕駛挖土機將傾倒
之一般事業廢棄物整平。嗣於同年四月一日凌晨零時許，劉俊偉
與其僱用不知情之成年司機，載運一般事業廢棄物欲進入上開垃
圾場時，遭該垃圾場值班人員彭木明拒絕，劉俊偉與該司機乃先
將拖車駛離現場，甲○○得知後即趕至現場要求彭木明配合遭拒
，彭成銘見狀竟單獨基於傷害之犯意，以腳踢彭木明成傷（彭木
明傷害部分未據告訴），彭木明與另一警衛葉勳崴見狀不敢加以
阻攔，彭成銘乃開啟電動門並將錄影監視器調成單一畫面，再以
電話通知劉俊偉及該司機再駛回該垃圾場傾倒。甲○○則以該鎮
鎮民代表之身分，將據報前來處理之警員支開。上訴人二人與彭
成銘任由劉俊偉、詹前錦繼續傾倒一般事業廢棄物，至經警於同
年四月二十六日查獲時止，共計傾倒約六十車次，而以此方式共
同圖得私人不法利益共一百零八萬元等情。因而撤銷第一審關於
上訴人二人部分之判決，改判論處甲○○公務員，共同連續對於
監督之事務，明知違背法令，直接圖自己私人不法利益，因而獲
得利益；乙○○與公務員，共同連續對於監督之事務，明知違背
法令，直接圖自己私人不法利益，因而獲得利益罪刑，固非無見
。
惟查：(一)、刑事訴訟法第一百五十九條第一項規定：被告以外之
人於審判外之言詞或書面陳述，除法律有規定者外，不得作為證
據。其立法本旨係以證人於審判外之言詞或書面陳述，屬於傳聞
證據，此項證據，當事人無從直接對於原供述者加以詰問，以擔
保其真實性，法院亦無從直接接觸證人而審酌其證言之憑信性，
違背直接審理及言詞審理之原則，故除具有必要性及信用性情況
之除外者外，原則上不認其有許容性，自不具證據能力。至所謂
具有必要性及信用性情況者，例如刑事訴訟法第一百五十九條之
一至第一百五十九條之五及第二百零六條等情形，仍例外認其有
證據能力，惟應於判決理由說明。又刑事訴訟法施行法第七條之
三雖規定：中華民國九十二年一月十四日修正通過之刑事訴訟法
施行前，已繫屬於各級法院之案件，其以後之訴訟程序，應依修
正刑事訴訟法終結之。但修正刑事訴訟法施行前已依法定程序進
行之訴訟程序，其效力不受影響。按諸法院於審理案件時，如法
律修正公布施行，則本諸舊程序用舊法，新程序用新法之一般法
則，應適用新法，在此情形，刑事訴訟法第一百五十九條至第一
百五十九條之五所謂傳聞證據及其例外等之規定，當有其適用。
原判決認定上訴人二人有前揭犯行，係依憑證人劉俊偉、詹前錦
、彭木明、葉勳崴、鍾承佑等人，分別於法務部調查局桃園縣調
查站（下稱調查站）及檢察官偵查中供述各情，為其主要論據之
一。然上訴人二人否認有前揭犯行，而劉俊偉、詹前錦、彭木明
、葉勳崴、鍾承佑等人，分別於調查站及檢察官偵查中供述各情
，均屬被告以外之人於審判外所為之陳述，原則上無證據能力。
乃原判決未說明劉俊偉、詹前錦、彭木明、葉勳崴、鍾承佑等人
，分別於調查站及檢察官偵查中供述各情，是否有刑事訴訟法規
定例外得為證據之情形，逕以彭木明、葉勳崴等人分別於調查站
及檢察官偵查中供述各情，業經第一審及原審更審前於九十二年
一月十四日刑事訴訟法修正通過施行前，在審判期日依修正前刑
事訴訟法相關規定，向上訴人等提示並告以要旨及訊問意見，則
依刑事訴訟法施行法第七條之三之規定，彭木明、葉勳崴等上開
供述各情為有證據能力（原判決理由欄壹、三），並採劉俊偉、
詹前錦、彭木明、葉勳崴、鍾承佑等人上開供述各情，為不利上
訴人二人認定之依據，尚有未合。(二)、採為判決基礎之證據資料
，必須經過調查程序，而顯出於審判庭者，始與直接審理主義符
合，否則其所踐行之訴訟程序，即屬違背法令。又審判期日之訴
訟程序，專以審判筆錄為證，刑事訴訟法第四十七條定有明文。
是事實審法院，必須踐行法定調查程序，須已顯出於審判庭之證
據資料，始得採為判決之基礎，從而採為判決基礎之證據，是否
已踐行上開調查程序，自以審判筆錄之記載為其準據。又審判長
應將證物提示當事人、代理人、辯護人或輔佐人，使其辨認，如
係文書而被告不解其意義者，應告以要旨；卷宗內之筆錄及其他
文書可為證據者，審判長應向當事人、代理人、辯護人或輔佐人
宣讀或告以要旨，刑事訴訟法第一百六十四條、第一百六十五條
第一項定有明文。而此項規定依同法第三百六十四條規定復為第
二審審判程序所準用，如有違背，即係應於審判期日調查之證據
而未予調查，若採為裁判之基礎，其判決當然為違背法令。原判
決說明楊梅鎮員本里垃圾場之運作，應屬梅楊鎮自治事項，該鎮
民代表會自得依地方制度法賦予之職權對之監督，而據以認定甲
○○就本件係屬刑法上所稱之公務員，係依憑內政部九十年六月
二十一日台（九十）內民字第九００五二五五號函（原判決第七
頁第十六至三十一行），為其主要論據之一。然稽諸原審九十六
年十二月二十五日審判筆錄之記載（原審卷第二六二頁至二七二
頁），審判長就前揭函文並未向甲○○提示令其辨認，或向甲○
○宣讀或告以要旨，即遽採該等證據為甲○○斷罪資料之一，致
甲○○上訴意旨得據以指摘，難謂無應於審判期日調查之證據而
未予調查之違誤，尚有未合。(三)、有罪判決書之事實一欄，為判
斷其適用法令當否之準據，法院應將依職權認定與論罪科刑有關
之事實，翔實記載，然後於理由內逐一說明其憑以認定之證據，
並使事實認定與理由說明，互相適合，方為合法。倘事實認定與
理由說明，不相一致，或事實與理由欄內之記載，前後齟齬，按
諸刑事訴訟法第三百七十九條第十四款後段規定，均屬判決理由
矛盾之當然違背法令。原判決說明乙○○辯稱：伊於調查站製作
之筆錄，係遭調查員不當誘導，該筆錄非出於任意性，且未依法
錄音，應無證據能力等情，不足採信，係以乙○○於調查站筆錄
之內容，除其供述遭彭成銘脅迫幫忙操作怪手整平垃圾外，並無
其他不利於己之陳述（原判決第四頁第二十四至二十九行），為
其主要論據之一。然原判決認定乙○○有如原判決事實欄所載之
犯行，復又援引八十九年度他字第一四八九號卷第一五一頁背面
，即乙○○於調查站坦認：知悉彭成銘等人讓外車載運廢棄物進
入員本里垃圾場傾倒牟利，係不法行為（原判決第十四頁第五至
八行）等情，為其主要論據之一，是否說明乙○○於調查站筆錄
之內容，除其供述遭彭成銘脅迫幫忙操作怪手整平垃圾外，另有
其他不利於己之供述？其理由欄前後之論述說明不盡一致，逕併
採為不利乙○○認定之依據，致乙○○上訴意旨得據以指摘，遽
行判決，尚有未洽。上訴意旨指摘原判決不當，尚非全無理由。
按第三審法院應以第二審判決所確認之事實為判決基礎，刑事訴
訟法第三百九十四條第一項前段定有明文。原判決上述之違背法
令，影響於事實之確定，本院無可據以為裁判，應將原判決撤銷
，發回原審法院更為審判。
據上論結，應依刑事訴訟法第三百九十七條、第四百零一條，判
決如主文。
中    華    民    國  九十七  年   十二   月  三十一  日
                      最高法院刑事第一庭
                          審判長法官  董  明  霈
                                法官  林  茂  雄
                                法官  張  祺  祥
                                法官  賴  忠  星
                                法官  林  秀  夫
      本件正本證明與原本無異
                                      書  記  官
中    華    民    國  九十八  年    一    月    八    日
                                                     ｍ


司法院資訊處製作；財團法人民間司法改革基金會備份。
